臺灣高等法院民事判決
110年度上易字第838號
上訴人即附
帶被上訴人  蔡穡輝
被上訴人即  
附帶上訴人  謝明純
訴訟代理人  蔡兆駿
上列當事人間請求侵權行為損害賠償事件，上訴人對於中華民國
110年5月31日臺灣士林地方法院110年度訴字第77號第一審判決
提起上訴，被上訴人為附帶上訴，本院於110年10月6日言詞辯論
終結，判決如下：
    主      文
上訴人之上訴駁回。
被上訴人之附帶上訴駁回。
第二審訴訟費用關於上訴部分，由上訴人負擔；關於附帶上訴部
分，由被上訴人負擔。
    事實及理由
壹、程序部分：
一、按債權人以各連帶債務人為共同被告提起給付之訴，以共同被告中之一人或數人非基於個人關係之抗辯而經法院認為有理由者為限，始得適用民事訴訟法第56條第1項規定（最高法院109年度台上字第634號民事裁定意旨參照）。是倘法院認上訴無理由，或係基於其個人關係之抗辯，提起上訴，即無民事訴訟法第56條第1項第1款規定之適用，其上訴效力即不及於未提起上訴之其他共同被告，不併列未提起上訴之其他共同被告為視同上訴人。本件被上訴人即附帶上訴人（下稱被上訴人）於原審起訴請求上訴人即附帶被上訴人（下稱上訴人）、原審共同被告陳虹琛連帶給付新臺幣（下同）100萬元本息，原審判命上訴人與陳虹琛應連帶給付被上訴人55萬元本息，並駁回被上訴人其餘請求；上訴人聲明不服提起上訴，惟因本院審理結果認上訴人之上訴為無理由(理由詳如下述），依上開說明，上訴人提起本件上訴之效力即不及於未提起上訴之陳虹琛，故不列陳虹琛為視同上訴人，先予敘明。
二、次按附帶上訴，為當事人一造利用他造對其上訴之程序，附
    帶請求第二審法院廢棄或變更所受不利益第一審終結判決之
    方法，倘其並非他造提起上訴之對造當事人，即無從提起附
    帶上訴。又上訴不合法者，第二審法院應以裁定駁回之，民
    事訴訟法第444條第1項定有明文。查本件陳虹琛於本院既未
    對被上訴人提起上訴，被上訴人自不得對陳虹琛提起附帶上
    訴，是被上訴人對陳虹琛所提附帶上訴為不合法，另由本院
    以裁定駁回之，併此敘明。
貳、實體部分：
一、被上訴人主張：兩造於民國00年0月00日結婚，婚姻關係現仍存續中；詎上訴人於兩造婚姻關係存續期間，竟與知悉上訴人為已婚之陳虹琛發生婚外情，甚且於000年00月0日產下一子，伊至109年6月21日始知上情；上訴人及陳虹琛之行為共同破壞伊婚姻之圓滿安全及幸福，而侵害伊之配偶權情節重大，使伊受有相當精神上之痛苦，伊自得請求上訴人及陳虹琛連帶賠償非財產上損害等情。爰依侵權行為法則，求為命上訴人應與陳虹琛連帶給付100萬元，及自109年12月19日起算法定遲延利息之判決（原審除判命上訴人應與陳虹琛連帶給付55萬元本息外，並駁回被上訴人其餘之訴。上訴人就其敗訴部分提起上訴，被上訴人亦就敗訴部分提起附帶上訴；未繫屬本院部分，不予贅述）。並於本院附帶上訴聲明：㈠原判決關於駁回被上訴人後開第二項之訴部分廢棄；㈡上訴人應與陳虹琛再連帶與給付被上訴人45萬元，及自109年12月19日起至清償日止，按年息百分之5計算之利息。另於本院答辯聲明：如主文第1項所示。 
二、上訴人則以：伊早於000年0月及陳虹琛產下一子後，即將伊與陳虹琛交往及生子之事告知被上訴人，未經被上訴人反對，被上訴人係受兩造所生之子挑唆，遲至109年11月間始提起本件訴訟，其侵權行為請求權已逾2年之時效而消滅；且伊係因兩造所生之子均不婚、不生，為傳宗接代，方與陳虹琛交往並生子，縱認伊須負損害賠償責任，亦應參酌伊多年照顧被上訴人，現名下已無財產，又尚須扶養幼子等情狀，酌減損害賠償金額等語，資為抗辯。並於本院上訴聲明：㈠原判決不利於上訴人部分廢棄；㈡上開廢棄部分，被上訴人在第一審之訴駁回。另於本院答辯聲明：如主文第2項所示。 
三、查，㈠被上訴人與上訴人於00年0月00日結婚，婚後育有兩子，現均已成年，兩造婚姻關係仍存續中；㈡上訴人於106年7月間結識陳虹琛，進而交往，並於000年00月0日與陳虹琛育有一子，上訴人已於同年00月00日認領該子，並於翌日辦理戶籍登記等情，有卷附戶籍謄本可參（見原審卷第106至108頁），且為兩造所不爭執（見本院卷第17頁），堪信為真。　
四、本件所應審究者為㈠上訴人是否與陳虹琛共同侵害被上訴人
    基於配偶關係之身分法益且情節重大？被上訴人依民法侵權
    行為法則，請求上訴人與陳虹琛連帶賠償非財產上損害，有
    無理由？㈡若有，則賠償金額應以若干為適當？茲論述如下
    ：　　
㈠、上訴人是否與陳虹琛共同侵害被上訴人基於配偶關係之身分
    法益且情節重大？被上訴人依民法侵權行為法則，請求上訴
    人與陳虹琛連帶賠償非財產上損害，有無理由？
　⒈按因故意或過失，不法侵害他人之權利者，負損害賠償責任
    ；數人共同不法侵害他人之權利者，連帶負損害賠償責任；
    不法侵害他人之身體、健康、名譽、自由、信用、隱私、貞
    操，或不法侵害其他人格法益而情節重大者，被害人雖非財
    產上之損害，亦得請求賠償相當之金額；前二項規定，於不
    法侵害他人基於父、母、子、女或配偶關係之身分法益而情
    節重大者，準用之，民法第184條第1項前段、第185條第1項
    前段、第195條第1項前段、第3項分別定有明文。又婚姻係
    以夫妻之共同生活為其目的，配偶應互相協力保持其共同生
    活之圓滿安全及幸福，而夫妻互守誠實，係為確保其共同生
    活之圓滿安全及幸福之必要條件，故應解為配偶因婚姻契約
    而互負誠實之義務，配偶之一方行為不誠實，破壞共同生活
    之圓滿安全及幸福者，即為違反因婚姻契約之義務而侵害他
    方之權利（最高法院55年台上字第2053號民事判例意旨參照
    ）。
　⒉經查：
　　⑴、被上訴人主張上訴人於兩造婚姻關係存續期間，竟與陳虹琛發生婚外情，甚且於000年00月0日產下一子等情，已為上訴人自承其於106年7月間結識陳虹琛，進而交往，並於000年00月0日與陳虹琛育有一子等情（見本院卷第17頁），並有卷附戶籍謄本可佐（見原審卷第108頁），堪認上訴人確有嚴重違背兩造婚姻忠誠之行為，而足以破獲兩造間婚姻共同生活之圓滿、安全及幸福，係不法侵害被上訴人基於配偶關係之身分法益，且情節重大；是以，被上訴人主張上訴人與陳虹琛共同侵害其配偶權，造成其婚姻破裂，應連帶賠償其非財產上損害，核屬有據。
　　⑵、至上訴人抗辯伊已於000年0月間及陳虹琛產下一子後，即將上情告知被上訴人，被上訴人遲至109年11月間始提起本件訴訟，其侵權行為請求權已逾2年之時效而消滅云云。惟按民法第197條第1項所謂知有損害及賠償義務人之「知」，係指明知，即該請求權之消滅時效，應以請求權人實際知悉損害及賠償義務人時起算，如當事人間就知之時間有所爭執，應由賠償義務人就請求權人知悉在前之事實，負舉證責任（最高法院109年度台上字第417號民事判決意旨參照）。查，本件上訴人抗辯被上訴人早於106、107年間已知悉上訴人外遇、生子之情，既為被上訴人所否認，自應由上訴人就此負舉證責任；然參諸上訴人於本院審理時自陳：被上訴人在知情伊外遇生子後，就跑出來搶財產，被上訴人跑出來搶財產的時間是109年6月21日吃完飯當天晚上等語（見本院卷第42至43、166頁），此與被上訴人主張係於109年6月21日兩造與兩造所生二子吃飯時，上訴人自行提及外遇生子之情，被上訴人才知悉等情相符（見本院卷第42頁）；且兩造亦係自此之後方有諸多民、刑事爭訟（見本院卷第61至71頁不起訴處分書），堪認被上訴人主張其係自109年6月21日晚間經由上訴人所述方知悉上訴人外遇生子等情，應屬可採；況上訴人抗辯被上訴人早已知悉且同意伊上開外遇及生子等情事云云，亦與常情有違，而難可採；據此，被上訴人於109年6月21日知悉上訴人前開侵權行為，而於109年11月23日提起本件訴訟請求侵權行為損害賠償（見原審調字卷第10頁），尚未罹於2年之消滅時效。
　　⑶、依上說明，上訴人在兩造婚姻關係存續期間，於106年7月間結識陳虹琛，進而交往，並於000年00月0日與陳虹琛育有一子之行為，業已嚴重破壞兩造夫妻間忠誠、互信之基礎，足以摧毀婚姻共同生活之圓滿、安全及幸福，係不法侵害被上訴人基於配偶關係之身分法益，且情節重大；被上訴人主張上訴人與陳虹琛共同侵害其配偶權，造成其婚姻破裂，應連帶賠償其非財產上損害，核屬有據，且被上訴人上開請求，亦尚未罹於侵權行為之2年短期消滅時效。
㈡、賠償金額應以若干為適當？　
　⒈按非財產上損害之慰撫金數額，究竟若干為適當，應斟酌兩
    造身分、地位及經濟狀況，俾為審判之依據（最高法院86年
    度台上字第511號民事判決意旨參照）。
　⒉本院審酌兩造於00年0月00日結婚，婚後育有兩子，現均已成
    年，兩造婚姻關係存續迄今已長達30餘年，本應彼此扶持、
    攜手偕老，詎料上訴人竟有前述與陳虹琛外遇、生子等行為
    ，及被上訴人前已長期罹患巴金森式症，又因上訴人外遇造
    成有憂鬱症（見本院卷第128至132頁病歷資料），對被上訴
    人所造成精神上損害程度，暨兩造均已年邁，被上訴人近年
    所得僅有10餘萬元，名下財產為3000餘元，上訴人近年所得
    有數十萬元，名下有汽車、股票等財產價值上百萬元（見原
    審卷後兩造稅務電子閘門所得調件明細表）等情狀，認被上
    訴人請求之非財產上損害以55萬元為當。　　　　
五、從而，被上訴人依侵權行為法則，請求上訴人應與陳虹琛連
    帶給付55萬元及自起訴狀繕本送達翌日即109年12月19日（
    見原審調字卷第107至111頁）起算之法定遲延利息，為有理
    由，應予准許；逾此部分之請求，為無理由，應予駁回。原
    審就上開應予准許部分，判命上訴人如數給付，於法並無不
    合；上訴人仍執前詞指謫原判決此部分不當，求予廢棄，為
    無理由，應駁回其上訴。至上開不應准許部分，原審為被上
    訴人敗訴之判決，核無不合；被上訴人附帶上訴意旨指謫原
    判決此部分為不當，求予廢棄改判，為無理由，應駁回其附
    帶上訴。
六、本件事證已臻明確，兩造其餘之攻擊或防禦方法及所用之證
    據，經本院斟酌後，認為均不足以影響本判決之結果，爰不
    逐一論列，附此敘明。
七、據上論結，本件上訴人之上訴，及被上訴人之附帶上訴，均
    為無理由。爰判決如主文。
中　　華　　民　　國　　110 　年　　10　　月　　20　　日
                  民事第九庭    
                      審判長法  官  楊絮雲
                            法  官  郭顏毓
                            法  官  張宇葭
正本係照原本作成。
不得上訴。
中　　華　　民　　國　　110 　年　　10　　月　　20　　日
　　　　　　　　　　　　　  書記官  李佳姿